【裁判字號】    95,抗,576
【裁判日期】    951229
【裁判案由】    假處分
【裁判全文】
臺灣高等法院臺中分院民事裁定  95年度抗字第576號
    抗告人即債務人  臺灣銀行股份有限公司
    法定代理人      乙○○
    訴訟代理人      甲○○
    複代理人        林開福律師
    抗告人即債權人  丙○○
上列抗告人因假處分事件，各自對於中華民國95年9月25臺灣臺
中地方法院95年度裁全字第12117號所為裁定提起抗告，本院裁
定如下：
    主  文
抗告人臺灣銀行股份有限公司及丙○○之抗告均駁回。
抗告程序費用由抗告人各自負擔。
    理  由
一、抗告人即債權人丙○○（下稱丙○○）聲請及抗告意旨略以
    ：(一)丙○○為抗告人臺灣銀行股份有限公司（下稱台灣銀行
    ）所有如原裁定附圖所示土地紅色及黃色區域（面積以實際
    測量為準）之承租人，對之有優先承買權，因台灣銀行出售
    系爭土地予第三人台灣人壽保險股份有限公司（下稱台灣人
    壽公司）時，並未通知丙○○行使優先承買權，為免台灣銀
    行將上揭土地紅色及黃色區域部分現狀變更，致日後有不能
    強制執行或難以執行虞，爰聲請假處分。(二)按假處分與假扣
    押之性質不同，如假處分所保全之給付，代以金錢，仍不能
    達其債權之終局目的者，自不許債務人供擔保撤銷假處分裁
    定，此有最高法院所著77年度台抗字第420號裁判要旨可參
    。又假處分所保全之請求，得以金錢之給付達其目的，或債
    務人將因假處分而受難以補償之重大損害，或有其他特別情
    事者，法院始得於假處分裁定內，記載債務人供所定金額之
    擔保後免為或撤銷假處分，亦為民事訴訟法第536條第1項所
    明定。查丙○○係主張其就本件假處分土地對台灣銀行有土
    地法第104條所定之優先承買權存在，台灣銀行於95年8月間
    出售該土地時竟未通知丙○○行使優先承買權，即與第三人
    即台灣人壽公司訂立買賣契約，丙○○為保全其行使優先承
    買權並請求相對人移轉系爭土地所有權與自己之權利，始提
    出本件假處分之聲請，是丙○○就本件假處分所保全之請求
    ，其終局目的為系爭土地所有權移轉登記，台灣銀行以金錢
    供擔保，顯不足以達丙○○聲請假處分之目的，依上開最高
    法院裁判要旨，自不應許台灣銀行供擔保而得免為或撤銷假
    處分裁定。原裁定疏未及於此，更未認定台灣銀行將因假處
    分而受有難以補償之損害，或本件有特別之情事存在，即依
    民事訴訟法第536條第1項規定，許台灣銀行供擔保後得免為
    或撤銷假處分，此部分自屬違法而應予廢棄，爰於法定期間
    提起本件抗告，求為原裁定主文第2項部分應予廢棄等語。
二、抗告人即債務人台灣銀行抗告意旨略以：按「法院定擔保金
    額而為准許假處分之裁定者，該項擔保係備供債務人因假處
    分所受損害之賠償 (民事訴訟法第五百三十三條準用第五百
    二十六條第二項、第五百三十一條)，其數額應依標的物受
    假處分後，債務人不能利用或處分該標的物所受之損害額，
    或因供擔保所受之損害額定之，非以標的物之價值為依據。
    」、「法院為附條件之假處分裁定，命於債權人供擔保後得
    為假處分，此項擔保係備賠償債務人所應受之損害，故法院
    定此項擔保額，應斟酌債務人所應受之損害為衡量之標準。
    」最高法院63年台抗字第142號判例、48年台抗字第142號判
    例分別著有明文。由前揭最高法院判例意旨可知，債權人所
    提供之擔保，係備供債務人因假處分所受損害之賠償；而原
    裁定認為本件假處分所保全之請求，得以金錢之給付達其目
    的，故記載債務人提供所定金額之擔保後，得免為或撤銷假
    處分，此固屬正確。惟如原裁定附圖所示紅色及黃色區域面
    積約僅86.08平方公尺土地，係整筆台中市○區○○段第55-
    27號面積3845平方公尺土地之一小部分，且該55-27號土地
    已有實際交易（丙○○係主張其就其中86.08平方公尺土地
    有優先承買權）。因此，本件假處分雖僅禁止台灣銀行移轉
    系爭面積約僅86.08平方公尺土地，然必將造成台灣銀行無
    法將整筆第55-27號面積高達3845平方公尺土地移轉予買受
    人；亦即台灣銀行因系爭假處分所受違約賠償之損害，明顯
    遠大於丙○○所保全之請求（即以同一承買條件行使優先承
    買權而購買系爭面積約僅86.08平方公尺之土地），至少亦
    不至於台灣銀行因系爭假處分所受之損害，反低於丙○○所
    保全之請求；再退萬步言，至少亦應為一致。詎原裁定卻認
    為台灣銀行因本件假處分所受違約賠償之損害為低額之新台
    幣（下同）210萬元，反認為丙○○所保全之請求為高額之
    420萬704元，兩者顯相倒置，且原裁定亦未載明何以如此倒
    置之理由，其認事用法顯與事實及法理相悖，是原裁定就兩
    造所定擔保金額之核定確有違誤。為此求為廢棄原裁定等語
    。
三、經原裁定以丙○○主張其為坐落台中市○區○○段第55-27
    地號土地之承租人，就上開土地中如原裁定附圖所示紅色及
    黃色區域（面積以實測為準）土地範圍有優先承買權，而台
    灣銀行將上開土地出售第三人台灣人壽公司時，並未通知丙
    ○○行使優先承買權，為免土地現狀變更致日後有不能強制
    執行或難以執行之虞，所聲請之假處分，業據提出租賃契約
    書、土地登記簿謄本各一份為證（均影本），可認有相當之
    釋明，雖其所述假處分之原因，尚未盡完全釋明之責，惟丙
    ○○既陳明願供擔保以代釋明，原法院認擔保足以補足其釋
    明之欠缺，所為其請求，爰予准許，並參酌兩造所各可能受
    有之損害，分別裁定丙○○以210萬元為台灣銀行供擔保後
    ，台灣銀行對於系爭紅色及黃色區域（面積以實測為準）土
    地範圍，於本案訴訟判決終結前，不得為讓與、設定抵押、
    出租及其他一切處分行為；台灣銀行則以420萬704元為丙○
    ○供擔保後，得免為或撤銷假處分等語，經核並無不合。
四、按債權人就金錢以外之請求因請求標的之現狀變更，有日後
    不能強制執行，或甚難強制執行之虞，欲保全強制執行者，
    得聲請假處分；假處分所必要之方法，由法院以裁定酌定之
    ；假處分所保全之請求，得以金錢之給付達其目的，或債務
    人將因假處分而受難以補償之重大損害，或有其他特別情事
    者，法院始得於假處分裁定內，記載債務人供所定金額之擔
    保後免為或撤銷假處分；民事訴訟法第532條、第535條及第
    536條第1項分別定有明文。而同法第532條第2項所謂「請求
    標的之現狀變更」，係指為請求標的之物或權利，其從前存
    在之狀態已有變更或將有變更而言。次按，又法院定擔保金
    額而為准許假處分之裁定者，該項擔保係備供債務人因假處
    分所受損害之賠償，其數額應依標的受假處分後，債務人不
    能利用或處分該標的物所受之損害，或因供擔保所受之損害
    額定之，非以標的物之價值為依據（最高法院63年台抗字第
    142號判例參照）。第按，依假處分所保全之給付如代以金
    錢，債權人亦得達其債權之終局目的者，即可認為有所謂特
    別情事，許債務人供擔保為撤銷假處分（最高法院22年抗字
    第1707號判例要旨參照）。又按，土地法第104條係規定租
    用基地建築房屋之承租人，於出租人之基地出賣時，有優先
    承買權，其出租人於承租人之房屋出賣時，有優先購買權，
    旨在使基地與基地上之房屋合歸一人所有，以盡經濟上之效
    用，並杜紛爭（最高法院65年台上字第530號判例要旨參照
    ）。經查：
(一)、丙○○抗告部分：抗告人丙○○聲請本件假處分，其目的固
    係保全其優先承買權並請求相對人移轉系爭土地所有權與自
    己之權利，使系爭基地與基地上之房屋合歸丙○○所有，以
    盡經濟上之效用。惟本件假處分所保全之請求，並非不得以
    金錢之給付達其目的；且如原裁定附圖所示紅色及黃色區域
    面積約僅86.08平方公尺土地，係整筆台中市○區○○段第
    55- 27號面積3845平方公尺土地之一小部分（丙○○係主張
    其就其中86.08平方公尺土地有優先承買權），而本件假處
    分雖僅禁止台灣銀行移轉系爭面積約僅86.08 平方公尺土地
    ，勢必造成台灣銀行無法將整筆第55- 27號面積高達3845平
    方公尺土地移轉予買受人，致台灣銀行將因系爭假處分所受
    違約賠償，亦顯有因本件假處分而受難以補償之重大損害，
    衡諸誠信公平原則，法院亦非不得認係民事訴訟法第536條
    第1項規定之特別情事，許債務人供擔保而撤銷假處分。是
    依民事訴訟法第536條第1項規定，自應准許台銀行供反擔保
    後免為或撤銷假處分，抗告人丙○○遽引與本件事實不相符
    合之最高法院裁判要旨，認不應准許台灣銀行供擔保而得免
    為或撤銷假處分裁定等語，顯不足採。
(二)、台灣銀行抗告部分：依民事訴訟法第535條第1項規定及上開
    最高法院判例意旨所示，假處分所必要之方法，法院本得斟
    酌其現狀變更致日後有不能強制執行或甚難執行之虞之各種
    實際需要，在適當程度內，依職權定假處分之方法，因債務
    人免為或撤銷假處分所定反擔保金額亦同，法院酌定兩造各
    供擔保及反擔保數額，係屬原裁定法院之裁量權限，除裁量
    逾越或顯然違法而得由上級法院撤銷外，即應予尊重；況如
    抗告人台灣銀行抗告意旨引用之最高法院63年台抗字第142
    號判例意旨所示，法院定擔保金額而為准許假處分之裁定者
    ，其數額非以標的物之價值為依據，乃台灣銀行遽以系爭土
    地面積按比例計算，認定兩造各供擔保及反擔保數額多寡，
    顯不足取。
五、綜上所述，原法院審酌兩造可能所受之損害，分別裁定准抗
    告人丙○○以210萬元為抗告人台灣銀行供擔保後得假處分
    ，及准抗告人台灣銀行以4,200,704元為抗告人丙○○供擔
    保後，得免為或撤銷假處分等語，核無不合。抗告人各自執
    前詞指摘原裁定不當，為無理由，均應予駁回。
據上論結，本件抗告為無理由，依民事訴訟法第495條之1第1項
、第449條第1項、第95條、第78條，裁定如主文。
中    華    民    國    95    年    12    月    29    日
                      民事第六庭審判長法  官  袁再興
                                      法  官  盧江陽
                                      法  官  陳賢慧
以上正本係照原本作成。
經許可後得再抗告。
再為抗告應以適用法規顯有錯誤為理由，並經本院之許可，該許
可以原裁定所涉及之法律見解具有原則上之重要性者為限。
如提起再抗告者應於裁定送達後十日內向本院提出抗告理由狀（
須按照他造人數附具繕本）並繳納抗告裁判費新臺幣壹仟元，同
時委任律師或具有律師資格之關係人為代理人。
                                      書記官  金珍華
中    華    民    國    96    年    1     月    2     日
                                                      Ｍ


司法院資訊處製作；財團法人民間司法改革基金會備份。
